最高法院民事判決　　　　　　　一○○年度台上字第三四六號
上　訴　人　林 世 明
訴訟代理人　林 石 猛律師
　　　　　　邱 基 峻律師
　　　　　　蔡 坤 展律師
被 上訴 人　潘 藝 梅
　　　　　　葉潘寶環
　　　　　　潘 寶 山
　　　　　　潘 寶 來
上列當事人間請求特留分扣減事件，上訴人對於中華民國九十八
年十一月十一日台灣高等法院高雄分院第二審判決（九十八年度
家上字第二○號），提起上訴，本院判決如下：
    主  文
原判決關於駁回上訴人其餘上訴及該訴訟費用部分廢棄，發回台
灣高等法院高雄分院。
    理  由
本件被上訴人主張：兩造之被繼承人林有石於民國九十二年十二
月十六日死亡，第一順位繼承人為訴外人林陳生、朱林碧玉、林
碧足、林碧好、林素惠、林于及上訴人（下稱林陳生等七人，朱
林碧玉以次四人簡稱朱林碧玉等四人），應繼分各七分之一、特
留分各十四分之一。林于已於八十五年間死亡，由其子女即伊四
人代位繼承。因林有石遺留如原判決附表（下稱附表）編號一至
二三所示遺產，共計新台幣（下同）九千一百十七萬六千二百八
十三元，及其向訴外人林迦物產股份有限公司（下稱林迦公司）
承租如附表編號二四至二九所示耕地三七五租賃權（下稱系爭租
賃權），價值六千三百十九萬二千八百五十一元。且林有石於朱
林碧玉等四人結婚時均贈與三百萬元，自應將該額數歸入遺產，
經以林有石上開應繼財產計算林陳生等七人特留分各為一千一百
八十八萬三千五百零九元。因林有石於九十二年八月立有遺囑，
將遺產一部指定特定繼承人繼承，經分配結果，上訴人及伊繼承
遺產價值依序為一億零七百三十五萬八千零二十一元、一百三十
二萬六千零二十九元，致伊應分得者短少一千零五十五萬七千四
百八十元，顯已侵害伊之特留分權利等情，依民法第一千二百二
十五條規定行使扣減權，求為命上訴人給付伊三百五十三萬九千
七百八十九元及加付法定遲延利息之判決（被上訴人超過上開金
額之請求，業經第一、二審判決其敗訴確定）；並於原審追加備
位聲明，求為命上訴人給付伊三百四十七萬七千一百七十八元本
息及上訴人將附表所示土地所有權應有部分編號一、二各八四分
之一、編號四為四六二分之八、編號十、十二各七○分之一移轉
登記與伊之判決。
上訴人則以：系爭租賃權價值應為種植農作物之使用收益價值，
即以九十二年至九十七年底六年租期內主要作物正產品全年收獲
總量計算，共計二十二萬五千三百九十元。且林有石死亡時地主
尚未收回前開耕地，迨九十四、九十六年間伊與林迦公司先後達
成終止租約之協議，由伊繼續維持自任耕作狀態，林迦公司收回
耕地時始願給付伊三千五百五十萬元補償金，不應以此補償金作
為該租賃權價值。況系爭租賃權之補償價值於九十二年間僅屬一
種期待利益，不應高於事後已實現之實際補償金。至林有石於七
十七年間贈與林于之五百萬元，應予歸扣或列入應繼遺產。又林
有石之遺產應課徵遺產稅一千六百四十四萬三千二百五十九元，
已由伊全數代繳，被上訴人應負擔遺產稅二百三十四萬九千零三
十七元，依不當得利法則，伊主張抵銷之等語，資為抗辯。
原審將第一審判決關於命上訴人給付超過三百五十三萬九千七百
八十九元本息部分廢棄，改判駁回該部分被上訴人之訴；並維持
其餘部分所為上訴人敗訴之判決，駁回其上訴，無非以：林陳生
等七人為被繼承人林有石之繼承人，林于（八十五年間死亡）為
被上訴人之母，林有石於九十二年八月十八日立有遺囑，將附表
所示土地編號：四、七部分指定由上訴人繼承三分之一、朱林碧
玉等四人各繼承六分之一，八、九、十一部分指定由林于繼承，
一至三、五、六、十、十二、十五、十六部分及二四至二九號系
爭租賃權均指定由上訴人繼承，至林有石未指定特定繼承人之其
餘遺產則由全體繼承人按應繼分繼承。嗣林有石於同年十二月十
六日死亡，經分割遺產，被上訴人之特留分確受侵害，自得依法
行使扣減權。查系爭租賃權係林有石先前向林迦公司承租土地之
耕作權，林有石並以遺囑指定由上訴人繼承，嗣上訴人分別於九
十四年九月二十三日、九十六年九月二十六日與林迦公司達成終
止耕地租約之協議，已領取補償金共三千五百五十萬元。不動產
估價師汪也乃採用差額租金還原法及價格比率法等，鑑估系爭租
賃權於九十二年十二月十六日所在土地價值為二億五千二百七十
六萬六千六百七十五元，以地價四分之一為權益價值，共計六千
三百十九萬二千八百五十一元（未扣除土地增值稅）。系爭耕地
確於繼承發生時若經終止租約並移轉所有權，非當然毋庸繳納土
地增值稅，自應以該鑑估價值扣除土地增值稅五千七百五十四萬
九千八百六十八元後四分之一為其權益價值，計為四千八百八十
萬四千二百零二元，始符實際市值。至林于於七十七年間所受林
有石贈與五百萬元，參以朱林碧玉等四人結婚時亦各受贈現金三
百萬元，均應算入林有石死亡時應繼財產。林有石之遺產如附表
編號一至二九所示價值計為一億三千八百四十一萬八千五百七十
元，加入歸扣之一千七百萬元，遺產總額一億五千五百四十一萬
八千五百七十元，林于之特留分為一千一百十萬一千三百二十六
元，由被上訴人代位繼承，扣除上開五百萬元及其繼承取得財產
價值一百三十二萬六千零二十九元，其特留分確受侵害達四百七
十七萬五千二百九十七元，被上訴人既已對上訴人行使扣減權，
即非不得請求金錢返還。被上訴人於九十四年間因上訴人代繳遺
產稅及受領非其繳納之退稅款，應返還不當得利一百二十三萬五
千五百零八元，上訴人得主張抵銷之。從而被上訴人本於特留分
扣減權，請求上訴人給付於三百五十三萬九千七百八十九元及自
起訴狀繕本送達翌日即九十四年十二月二十八日起算之法定遲延
利息，應予准許；逾此請求，不應准許。另被上訴人之備位聲明
，無庸審酌等詞，為其判斷之基礎。
惟按耕地租約在租佃期限未屆滿前，倘有耕地三七五減租條例第
十七條第一項所列各款情形之一，自非不得終止。承租人於雙方
依法律規定或契約訂定終止耕地租約前，非不得預期自出租人獲
得補償金或其他期待利益。本件耕地租賃權為兩造被繼承人林有
石所遺留，上訴人於九十四年九月二十三日、九十六年九月二十
六日與林迦公司達成終止耕地租約之協議，為原審認定之事實；
觀之現代地政不動產估價師事務所九十七年十二月十九日函附估
價報告書記載：「估價目的：耕地租約終止，租賃權應受補償價
值（勘估標的之三七五租賃權於九十二年十二月十六日價值）」
、「（該價格）係以勘估標的能於目前不動產市場中，在合理的
去化時間內可售出之價格」，鑑定人汪也乃估價師陳稱：「本件
土地…在九十二年十二月十六日終止租約」等語（見該報告書三
、二一頁、原審卷(二)五一頁），載陳租約終止之日與原審上開認
定顯屬有間，上訴人並抗辯所載估價目的前後矛盾，則系爭租賃
權是否業於該日終止租約應受補償，關涉租賃權價值之計算。原
審未遑詳查究明，遽以前揭情詞為上訴人不利之認定，不無可議
。次按不動產估價師法第十九條第一項授權訂頒之不動產估價技
術規則第一百二十條規定：「耕作權估價，應考慮耕作期間、權
利登記狀態、相關法令規定等因素估計之」。卷附高雄市私有耕
地租約明載：「九十二年元月一日起至九十七年十二月三十一日
止續訂租約六年」，前開估價報告書內載：「如果租約為永續性
之租約，則差額租金四分之一之租賃權，其租賃權價值亦為土地
價值之四分之一」，上訴人復一再抗辯：該報告書之估價基準有
誤，其估價結果不應作為認定系爭租賃權價值之依據；系爭耕地
於林有石死亡時林迦公司並未收回，由伊繼續維持自任耕作狀態
，租賃權價值應以該公司實際補償之三千五百五十萬元，或以耕
地三七五減租條例第十七條、平均地權條例第十一條等法令規定
所計算之補償費四千一百零八萬五千七百五十六元為準等語（見
一審卷三一三、三三九、三五二至三五三頁、原審卷(一)九至一○
頁及卷(二)一一、八一至八二、八七頁），倘若非虛，系爭耕地於
九十二年十二月間林有石死亡時如供種植農作物為使用收益仍未
終止，似有租期殘餘期間，租賃權之交易價額或日後應受補償價
額尚屬不明，能否遽謂該耕地租約為永續性租約而逕以地價四分
之一計算其租賃權價值，非無再研酌之餘地。上開部分既屬無可
維持，其餘部分額數若干尚未臻明確，應併予廢棄。上訴論旨，
指摘原判決於其敗訴部分為不當，求予廢棄，非無理由。
據上論結，本件上訴為有理由。依民事訴訟法第四百七十七條第
一項、第四百七十八條第二項，判決如主文。
中    華    民    國  一○○  年    三    月    十    日
                      最高法院民事第六庭
                          審判長法官  陳  淑  敏  
                                法官  陳  國  禎  
                                法官  簡  清  忠  
                                法官  王  仁  貴  
                                法官  葉  勝  利  
本件正本證明與原本無異
                                      書  記  官  
中    華    民    國  一○○  年    三    月  二十一  日
                                                       s